臺灣高等法院臺中分院刑事判決　　　　 96年度上訴字第263號
上　訴　人
即　被　告　辰○○
上列上訴人因常業重利案件，不服臺灣彰化地方法院95年度訴字
第414號中華民國95年11月28日第一審判決（起訴案號：臺灣彰
化地方法院檢察署94年度偵字第8529號），提起上訴，本院判決
如下：
    主  文
原判決撤銷。
辰○○犯常業重利罪，處有期徒刑陸月，如易科罰金以銀元佰
元即新台幣玖佰元折算壹日。
扣案如附表編號1、2、4至13所示之放款日計帳冊拾肆張、附表
編號1至12所示之本票拾陸張、帳冊貳本、借款人名冊壹本、商
業本票簿（含票頭）壹本、OKWAP廠牌行動電話壹支 (含0000-
000000號行動電話門號SIM卡壹張)、Pana sonic廠牌行動電話壹
支 (含0000-000000號行動電話門號SIM卡壹張)、如附表編號3至
5、8、9、11所示之身分證影本伍張、如附表編號7所示之駕駛執
照壹張、如附表編號13所示以丙○及洪瑋駿名義開立之本票各壹
張均沒收。
  　事　實
一、辰○○基於重利之常業犯意，自民國（下同）94年7月間起
    ，在如附表所示之時間、地點，乘卯○○等人告貸無門、但
    急迫用錢之際，約定每貸予新臺幣（下同）3萬元金額，先
    予預扣6,000元之利息，或貸予3萬元金額，先予預扣3,000
    元之利息，嗣後並每日收取1,000元之本金，至本金清償完
    畢為止，以俗稱「日仔會」之方式，貸款予如附表所示之卯
    ○○等人（借款金額、利息詳如附表所示），藉以收取與原
    本顯不相當之重利，所得充作生活之資，並恃以維生。嗣於
    94 年9月21日上午10時許，在彰化縣和美鎮○○里○○路○
    段635號，為警搜索查獲，並扣得其所有供上開放款所用之
    如附表編號1、2、4至13所示之放款日計帳冊14張（另有與
    本案無關不詳用途之日記帳冊13張）、帳冊2本、借款人名
    冊1本、商業本票簿（含票頭）1本、OKWAP廠牌行動電話壹
    支(含0000-000000號行動電話門號SIM卡1張)、Pana sonic
    廠牌行動電話1支 (含0000-000000號行動電話門號SIM卡1張
    ) 、及因上開放款所得之如附表編號1至12所示之本票16張
    （另有與本案無關不詳用途之本票24張）、如附表編號3至5
    、8、9、11所示之身分證影本5張、如附表編號7所示之駕駛
    執照1張、如附表編號13所示以丙○及洪瑋駿名義開立之本
    票各1張。另有不詳用途之空白日計帳冊1本、邱世珍開立之
    本票12張、調解書1份。
二、案經彰化縣警察局移送臺灣彰化地方法院檢察署檢察官偵查
    起訴。
　　理　　由
一、被告經合法傳喚，無正當理由而未於審理期日到庭，爰不待
    其陳述，逕行判決（嗣被告於辯論終結後始遲延到庭）。
二、本件證人寅○○、丑○○、辛○○、戊○○、子○○、卯○○、甲○○、己○○、庚○○、癸○○、午○○、巳○○、
    丁○○、壬○○固均曾於警詢中為陳述，其性質雖屬傳聞證
    據，惟其未再於法院審理中為陳述，且查無符合刑事訴訟法
    第159條之1至之4等前四條之情形，當事人已知上述筆錄乃
    傳聞證據，且均未於言詞辯論終結前對該等筆錄內容異議，
    本院審酌上開筆錄作成時，較無人情施壓或干擾，亦無不當
    取供之情形，認為以之作為本案之證據亦屬適當，是依同法
    第159條之5規定，上開證人於警詢中之證言自具有證據能力
    ，先予敘明。
三、訊據被告辰○○固坦承於附表時地借款予如附表所示之卯○○等人之事實不諱，惟矢口否認有何常業重利犯行，辯稱：
    伊僅係貸放金錢卯○○等人，並未收取利息，貸款時有簽合
    約及本票，如借款人未還錢，伊才會告他們云云。惟查，被
    告辰○○如何於附表所示時地，乘卯○○等人告貸無門、急
    迫用錢之際，每貸予1萬5千元元之金額，即先預扣3,000元
    利息，每貸予3萬元之金額，即先預扣6,000元利息，嗣後每
    日並收取1, 000元本金（即俗稱「日仔會」之方式），至本
    金清償完畢為止等事實，業據被害人寅○○、丑○○、辛○○、戊○○、子○○於警詢及偵查中、被害人卯○○、甲○○、己○○、庚○○、癸○○、午○○、巳○○、丁○○、
    壬○○於警詢中證述綦詳，並有物品認領保管單、領據各1
    紙、搜索照片9張附卷可稽，及上開如附表編號1、2、4至13
    所示之放款日計帳冊14張、帳冊2本、借款人名冊1本、商業
    本票簿（含票頭）1本、OKWAP廠牌行動電話壹支 (含0000-0
    00000號行動電話門號SIM卡1張)、Pana sonic廠牌行動電話
    1支 (含0000-000000號行動電話門號SIM卡1張)、及上開如
    附表編號1至12所示之本票16張、如附表編號3至5、8、9 、
    11所示之身分證影本5張、如附表編號7所示之駕駛執照1張
    、如附表編號13所示以丙○及洪瑋駿名義開立之本票各1 張
    扣案可證；且稽諸被告本件放款金額及人數均非少數，其與
    借款人非親非故、甚且不識，苟非圖得重利，又豈有長期無
    息且大量貸款予他人之理？被告上開辯述，殊與常情有違，
    顯係卸責之詞，不足採信。且如附表所示之利息，經換算其
    貸款利率高達年息百分之240，可見被告顯係乘卯○○等人
    告貸無門、但急迫用錢之際，而為上開貸款牟利；又被告於
    附表所示之自94年7月13日起至同年9月18日止，短短約2個
    月期間，即收取如附表所示之高額利息，共計10萬5千元，
    亦足見被告顯係以收取上開重利所得充作生活之資，而恃以
    維生。本件事證明確，被告罪行堪予認定。
四、被告行為後，刑法於94年2月2日修正公布、刑法施行法於95
    年6月14日修正公布、罰金罰鍰提高標準條例於95年5月17日
    修正公布，並均於95年7月1日施行，關於本案應適用之新舊
    法，茲比較如下：
1、刑法第2條第1項規定，係規範行為後法律變更所生新舊法律比
   較適用之準據法，於95年7月1日刑法施行後，應適用刑法第2
   條第1項之規定，為「從舊從輕」之比較（最高法院95年5月23
   日第8次刑事庭會議決議第1點第1項參照）。
2、刑法第33條第5款關於罰金刑之規定，由「罰金：一元以上」
   修正為「罰金：新臺幣一千元以上，以百元計算之」，應依刑
   法第2條第1項規定，適用最有利於行為人之法律（最高法院95
   年5月23日第8次刑事庭會議決議參照）。本案刑法第345條常
   業重利罪關於「得併科三千元以下罰金」之罰金刑部分，經比
   較新、舊法結果，應以被告行為時之法律即修正前第33條第5
   款規定，最有利於被告。
3、本件被告所犯重利犯行，經檢察官以常業重利一罪起訴，本
   院審理結果，亦認為構成常業重利罪，雖95年7月1日修正施
   行之刑法，已刪除第345條常業重利罪之規定，但本件被告所
   犯本罪之時間在刑法修正施行前，而當時常業重利罪，其法
   定本刑為五年以下有期徒刑，得併科三千元以下罰金，刑法
   修正後，因常業犯已經刪除，應將所犯重利罪分論併罰，合
   併計算其法定刑，較原常業犯之法定刑為重，依刑法第2條第
   1項之規定比較結果，應適用較輕之修正前刑法第345條而論
   以常業重利罪。
4、刑法第41條第1項前段關於易科罰金折算標準之規定，由「犯
   最重本刑為五年以下有期徒刑以下之刑之罪，而受六個月以
   下有期徒刑或拘役之宣告，因身體、教育、職業、家庭之關
   係或其他正當事由，執行顯有困難者，得以一元以上三元以
   下折算一日，易科罰金。」修正為「犯最重本刑為五年以下
   有期徒刑以下之刑之罪，而受六個月以下有期徒刑或拘役之
   宣告者，得以新臺幣一千元、二千元或三千元折算一日，易
   科罰金。」應依刑法第2條第1項規定，適用最有利於行為人
   之法律（最高法院95年5月23日第8次刑事庭會議決議第3點第
   2項參照）。修正前刑法第41條第1項前段之易科罰金折算標
   準，依修正刪除前之罰金罰鍰提高標準條例第2條規定，應就
   其原定數額提高為一百倍折算一日，並依現行法規所定貨幣
   單位折算新臺幣條例第2條規定，以新臺幣三倍折算之，亦即
   修正前刑法第41條第1項前段之易科罰金折算標準，應以銀元
   三百元即新臺幣九百元折算為一日，經比較新、舊法結果，
   應以被告行為時之法律即修正前刑法第41條第1項前段，修正
   前罰金罰鍰提高標準條例第2條規定，最有利於被告。
五、核被告辰○○所為，係犯修正刪除前之刑法第345條之常業
    重利罪。原審對被告論罪科刑，固非無見，但除上開如附表
    編號1、2、4至13所示之放款日計帳冊14張以外之其餘扣案
    之日記帳冊13張、除上開如附表編號1至12所示之本票16張
    以外之其餘扣案本票24張、除上開如附表編號3至5、8、9、
    11所示之身分證影本5張以外之扣案身分證影本、扣案空白
    日計帳冊1本、邱世珍開立之本票12張、調解書1份等物，均
    查無證據足以證明與本案有關，原審將此部分與本案無關之
    扣案物均予以宣告沒收，已有違誤，雖被告以否認犯行為由
    上訴，為無理由，但原審既有上開違誤，本院仍應將原判決
    撤銷改判。爰審酌被告本件犯罪之動機、方法、手段、借款
    之次數、利息及所生危害暨犯後否認之態度等一切情狀，量
    處如主文第2項所示之刑，並諭知易科罰金之折算標準，以
    示懲儆。扣案之如附表編號1、2、4至13所示之放款日計帳
    冊14張、帳冊2本、借款人名冊1本、商業本票簿（含票頭）
    1 本、OKWAP廠牌行動電話壹支 (含0000 -000000號行動電
    話門號SIM卡1張)、Pana sonic廠牌行動電話1支 (含0000-
    000000號行動電話門號SIM卡1張)，為被告所有供上開常業
    重利犯行放款所用之物，上開如附表編號1至12所示之本票
    16張、如附表編號3至5、8、9、11所示之身分證影本5張、
    如附表編號7所示之駕駛執照1張、如附表編號13所示以丙○
    及洪瑋駿名義開立之本票各1張，為被告所有而為其上開常
    業重利犯行放款所得之物，應分別依刑法第38條第1項第2款
    、第3款規定宣告沒收。至另有扣案之日記帳冊13張、本票
    24張、空白日計帳冊1本、邱世珍開立之本票12張、調解書1
    份等物，查無證據足以證明與本案有關，此部分爰不為沒收
    之諭知。
據上論結，應依刑事訴訟法第371條、第369條第1項前段、第364
條、第299條第1項前段，刑法第2條第1項前段、修正前刑法第
345 條、修正前第41條第1項前段、第38條第1項第2、3款，罰金
罰鍰提高標準條例第1條前段，修正前罰金罰鍰提高標準條例第2
條，現行法規所定貨幣單位折算新台幣條例第2條，判決如主文
。
本案經檢察官乙○○到庭執行職務。
中　　華　　民　　國　　96　　年　　3　　 月　　13　　日
            刑事第九庭  審判長法　官　陳  筱  珮
                              法　官　趙  春  碧
                              法　官　余  仕  明
上列正本證明與原本無異。
如不服本判決應於收受送達後十日內向本院提出上訴書狀，其未
敘述上訴之理由者並得於提起上訴後十日內向本院補提理由書（
均須按他造當事人之人數附繕本）。
                              書記官  林  玉  惠
中　　華　　民　　國　　96　　年　　3 　　月　　14 　 日
附表：
　┌──┬───┬────┬────┬──────────┬────┐
　│編號│借款人│借款時地│借款金額│　約定利息　　　　　│備註    │
　├──┼───┼────┼────┼──────────┼────┤
　│ 1　│卯○○│94.7.31 │3萬元　 │預扣月息6,000元，實 │扣得上開│
　│　　│　　　│彰化縣社│　　　　│拿2萬4,000元，按月收│本票1張 │
　│　　│　　　│頭鄉仁雅│　　　　│取月息6,000元。已支 │、日記帳│
　│　　│　　　│村新生巷│　　　　│付2期共1萬2,000元利 │1張     │
　│　　│　　　│40號　　│　　　　│息。　　　　　　　　│　      │
　├──┼───┼────┼────┼──────────┼────┤
　│ 2　│寅○○│94.8.24 │3萬元　 │貸款3萬元部分預扣月 │扣得上開│
　│　　│　　　│94.9.7　│3萬元　 │息6,000元，貸款1萬5 │本票3張 │
　│　　│　　　│94.9.9　│1萬5,000│千元部分預扣月息3,00│、日記帳│
　│　　│　　　│　　　　│元　　　│0元，均按日收取1,000│1張     │
　│　　│　　　│94.9.18 │1萬5,000│元本金，至本金清償完│        │
　│　　│　　　│　　　　│元　　　│畢止。已支付利息1萬 │        │
　│　　│　　　│彰化縣社│　　　　│8,000元。           │        │
　│　　│　　　│頭鄉舊社│　　　　│　　                │        │
　│　　│　　　│村南勢巷│　　　　│　　　　　　　　　　│　　　  │
　│　　│　　　│7號　　 │　　　　│　　　　　　　　　　│　　　　│
　├──┼───┼────┼────┼──────────┼────┤
　│ 3　│甲○○│94.9.4　│3萬元　 │預扣月息6,000元，按 │扣得上開│
　│　　│　　　│彰化縣田│　　　　│日收取1,000元本金。 │本票1張 │
　│　　│　　　│中鎮火車│　　　　│　　　　　　　　　　│、甲○○│
　│　　│　　　│站旁「　│　　　　│　　　　　　　　　　│身分證影│
　│　　│　　　│7-11便利│　　　　│　　　　　　　　　　│本1張　 │
　│　　│　　　│商店」　│　　　　│　　　　　　　　　　│　      │
　├──┼───┼────┼────┼──────────┼────┤
　│ 4　│己○○│94.8.18 │3萬元　 │同上　　　　　　　　│扣得上開│
　│　　│　　　│被告住處│　　　　│　　　　　　　　　　│本票1張 │
  │    │      │        │        │                    │、日記帳│
  │    │      │        │        │                    │1張、康 │
  │    │      │        │        │                    │英傑身分│
  │    │      │        │        │                    │證影本1 │
  │    │      │        │        │                    │張      │
　├──┼───┼────┼────┼──────────┼────┤
　│ 5　│庚○○│94.8.22 │3萬元　 │同上　　　　　　　　│扣得上開│
　│　　│　　　│彰化縣社│　　　　│　　　　　　　　　　│本票1張 │
　│　　│　　　│頭鄉美雅│　　　　│　　　　　　　　　　│、日記帳│
　│　　│　　　│村員集路│　　　　│　　　　　　　　　　│1張、張 │
　│　　│　　　│旁「天門│　　　　│　　　　　　　　　　│呂安身分│
　│　　│　　　│宮」對面│　　　　│　　　　　　　　　　│證影本1 │
　│　　│　　　│巷內　　│　　　　│　　　　　　　　　　│張      │
　├──┼───┼────┼────┼──────────┼────┤
　│ 6　│癸○○│94.8.25 │3萬元　 │同上　　　　　　　　│扣得上開│
　│　　│　　　│彰化縣社│　　　　│　　　　　　　　　　│本票1張 │
　│　　│　　　│頭鄉「社│　　　　│　　　　　　　　　　│、日記帳│
　│　　│　　　│頭加油站│　　　　│　　　　　　　　　　│1張     │
　│　　│　　　│」　　　│　　　　│　　　　　　　　　　│　      │
　├──┼───┼────┼────┼──────────┼────┤
　│ 7　│午○○│94.8.30 │3萬元　 │同上　　　　　　　　│扣得上開│
　│　　│　　　│彰化縣社│　　　　│　　　　　　　　　　│本票1張 │
　│　　│　　　│頭鄉「果│　　　　│　　　　　　　　　　│、日記帳│
　│　　│　　　│菜市場」│　　　　│　　　　　　　　　　│1張、謝 │
　│　　│　　　│停車場內│　　　　│　　　　　　　　　　│淑卿駕駛│
  │    │      │        │        │                    │執照影本│
  │    │      │        │        │                    │1張     │
　├──┼───┼────┼────┼──────────┼────┤
　│ 8　│丑○○│94.8.20 │3萬元　 │同上　　　　　　　　│扣得上開│
　│　　│　　　│彰化縣社│　　　　│　　　　　　　　　　│本票2張 │
　│　　│　　　│頭鄉「果│　　　　│　　　　　　　　　　│、日記帳│
　│　　│　　　│菜市場」│　　　　│　　　　　　　　　　│1張、鄭 │
　│　　│　　　│停車場內│　　　　│　　　　　　　　　　│耀韋身分│
　│　　│　　　│94.9.1　│1萬5,000│預扣月息3,000元，按 │證影本1 │
　│　　│　　　│彰化縣二│元　　　│日收取1,000元本金。 │張      │
　│　　│　　　│水鄉合興│　　　　│　　　　　　　　　　│　      │
　│　　│　　　│村鼻倡路│　　　　│　　　　　　　　　　│　　　　│
　│　　│　　　│49號鄭耀│　　　　│　　　　　　　　　　│　　　　│
　│　　│　　　│韋住處　│　　　　│　　　　　　　　　　│　　　　│
　├──┼───┼────┼────┼──────────┼────┤
　│ 9　│子○○│94.8.3　│3萬元　 │預扣月息6,000元，按 │扣得上開│
　│　　│　　　│被告住處│　　　　│日收取1,000元本金。 │本票1張 │
  │    │      │        │        │                    │、日記帳│
  │    │      │        │        │                    │1張、陳 │
  │    │      │        │        │                    │柏堯身分│
  │    │      │        │        │                    │證影本1 │
  │    │      │        │        │                    │張      │
　├──┼───┼────┼────┼──────────┼────┤
　│10　│巳○○│94.8.25 │3萬元　 │同上　　　　　　　　│扣得上開│
　│　　│　　　│被告住處│　　　　│　　　　　　　　　　│本票1張 │
  │    │      │        │        │                    │、日記帳│
  │    │      │        │        │                    │1張     │
　├──┼───┼────┼────┼──────────┼────┤
　│11　│辛○○│94.8.22 │3萬元　 │同上　　　　　　　　│扣得上開│
　│　　│　　　│94.8.25 │3萬元　 │同上　　　　　　　　│本票2張 │
　│　　│　　　│被告住處│　　　　│　　　　　　　　　　│、日記帳│
  │    │      │        │        │                    │2張、張 │
  │    │      │        │        │                    │宗榮身分│
  │    │      │        │        │                    │證影本1 │
  │    │      │        │        │                    │張      │
　├──┼───┼────┼────┼──────────┼────┤
　│12　│丁○○│94.7.13 │3萬元　 │預扣月息3,000元，按 │扣得上開│
　│　　│壬○○│彰化縣社│　　　　│日收取1,000元本金。 │本票1張 │
　│　　│　　　│頭鄉社頭│　　　　│　　　　　　　　　　│、日記帳│
　│　　│　　　│村員集路│　　　　│　　　　　　　　　　│1張     │
　│　　│　　　│2段288巷│　　　　│　　　　　　　　　　│　      │
　│　　│　　　│52號　　│　　　　│　　　　　　　　　　│　　　　│
　├──┼───┼────┼────┼──────────┼────┤
　│13　│辛○○│94.8.24 │各3萬元 │均預扣月息6,000元 ( │扣得上開│
　│　　│戊○○│（原審誤│　　　　│分別以丙○、洪瑋駿之│以丙○、│
　│　　│　　　│載為23）│　　　　│名義借款)　　　　　 │洪瑋駿之│
　│　　│　　　│彰化縣社│　　　　│　　　　　　　　　　│名義簽發│
  │    │      │頭鄉某道│        │                    │之本票共│
  │    │      │路旁    │        │                    │2張、日 │
  │    │      │　      │        │                    │記帳共2 │
  │    │      │　      │        │                    │張      │
　└──┴───┴────┴────┴──────────┴────┘
